臺灣臺北地方法院民事判決　九十年度重訴字第二五五八號
　　原　　　告　廣海企業股份有限公司
　　法定代理人　甲○○
　　法定代理人　乙○○○
右當事人間請求給付貨款事件，本院判決如左：
    主    文
原告之訴及其假執行之聲請均駁回。
訴訟費用由原告負擔。
    事    實
甲、原告方面：
  壹、聲明：
　　一、被告應給付原告美金三十五萬六千一百九十一元五角六分（新台幣一千二百
        三十六萬零七百八十五元）及自起訴狀繕本送達翌日起至清償日止，按年息
        百分之五計算之利息。
　　二、原告願以現金或第一銀行新竹東門分行可轉讓定期存單供擔保，請准宣告假
        執行。
  貳、陳述：
    一、原告廣海企業股份有限公司與被告全旺股份有限公司（ASIA GLOBAL ENTER-
        PRISES LTD.）公司已商業合作十餘年，雙方合作方式為被告公司為訴外人
        馬可理公司（McCRORY STORES）之在台行為人，為馬可理公司訂約買貨，並
        從馬可理公司處收取佣金，被告公司為馬可理公司向原告公司訂貨，再由原
        告公司出貨予馬可理公司。由原證一號被告公司交予原告公司之訂單據中可
        知，馬可理公司於民國八十九年一月二十一日將訂單交予被告公司，由被告
        公司為其處理訂約買賣事宜，此由訂貨單據信紙刊頭之住址，英、中文皆相
        同可茲證明。
    二、被告公司於八十九年四月七日確有為馬可理公司向原告公司訂購如后貨品，
        總額共為美金三十五萬六千一百九十一元五角六分（新台幣一千二百三十六
        萬零七百八十五元）：
      (一)UL35燈室內超亮燈串－綠線清光泡共三千九百九十六打，計美金二萬六千八
        百五十三元一角二分（新台幣九十二萬九千六百五十五元）。
      (二)二UL35燈室內超亮燈串－綠線五彩泡共三千九百八十打，計美金二萬六千七
        百四十五元六角（新台幣九十二萬五千九百三十三元）。
      (三)UL35燈室內超亮燈串－綠線混合包裝共二千八百六十四打，計美金一萬九千
        二百四十六元八角（新台幣六十六萬六千二百九十九元）。
      (四)UL35燈室內超亮燈串－白線清光泡共二千四百二十八打，計美金一萬六千三
        百一十六元一角六分（新台幣五十六萬四千八百六十五元）。
      (五)UL50燈尾插迷你珍珠燈－綠線五彩泡共七百八十四打，計美金二萬一千一百
        六十八元（新台幣七十三萬二千八百三十六元）。
      (六)UL50燈尾插迷你珍珠燈－綠線清光泡共四百八十打，計美金一萬二千九百六
        十元（新台幣四十四萬八千六百七十五元）。
      (七)UL150燈8功能IC室內超亮燈－綠線五彩泡共六百四十四打，計美金二萬七千
        四百三十四元（新台幣九十四萬九千七百七十九元）。
      (八)UL150燈跑馬IC室內超亮燈－綠線清光泡共四百七十三打，計美金一萬九千
        五百八十二元（新台幣六十七萬七千九百三十六元）。
      (九)UL150燈跑馬IC室內超亮燈－綠線五彩泡共一千三百九十三打，計美金五萬
        七千六百七十元二角（新台幣一百九十九萬六千五百四十二元）。
      (十)UL150燈音樂IC室內超亮燈－綠線五彩泡共一千四百三十二打，計美金六萬
        一千八百六十二元四角（新台幣二百一十四萬一千六百七十六元）。
      (十一)UL11燈鑽石星（新女神）樹頂燈共四百四十五打，計美金九千六百一十二元
        （新台幣三十三萬二千七百六十七元）。
      (十二)UL10燈水晶樹頂燈共金百一十三打，計美金一萬零二百九十八元四角（新台
        幣三十五萬六千五百三十一元）。
      (十三)UL11燈大五角樹頂燈共五百九十打，計美金七千零八十元（新台幣二十四萬
        五千一百一十元）。
      (十四)UL10燈五角樹頂燈共三百四十五打，計美金五千七百九十六元（新台幣二十
        萬零六百五十八元）。
      (十五)UL40燈鐘7功能音樂IC室內超亮燈共六百六十七打，計美金三萬四千四百一
        十七元二角（新台幣一百一十九萬一千五百二十三元）。
    三、原告公司於八十九年七月二十四日依約將貨品交予被告公司驗收，被告公司
        所授權之驗收人員於驗收完畢後，亦於驗收單上簽名，並具明原告公司已依
        被告公司之訂購給付貨品予馬可理公司無誤。其後原告公司即將貨品交由馬
        可理公司所指定收貨之船公司，完成交貨事宜，馬可理公司已收受貨品無誤
        ，卻未給付貨款，原告公司曾於九十年九月七日委請律師函知被告公司，請
        其依民法總則施行法第十五條之規定連帶給付貨款，被告公司卻毫無解決誠
        意，為此提起本件訴訟，請求被告公司連帶給付原告公司美金三十五萬六千
        一百九十一元五角六分（新台幣一千二百三十六萬零七百八十五元）並加計
        自起訴狀繕本送達翌日起算之法定遲延利息。
    四、民法總則施行法第十五條之連帶責任係屬特別規定，依特別規定優先適用之
        法理，自排除適用代理或居間等之規定，而應適用連帶債權債務之規定，本
        件被告公司確係行為人，此由證人郭志彰、林欣瑩、黃育英之證言可清楚得
        知；又被告公司若無負責之意，絕不可能參與訂約並於訂單之刊頭使用自己
        公司名稱及地址，且係置於該訂單最重要之正中間位置，其行為顯係以法律
        行為使原告公司信而與其交易，依法應負連帶責任。原告公司基於誠信原則
        依與被告公司之約定，出貨予馬可理公司，其中商業往來之相關事宜皆透過
        被告公司完成，被告公司不可以其尚未收受此部份之佣金而拒為處理原告公
        司所受有之嚴重損失。
    五、被告所稱之香港商和建東企業有限公司（ASIA GLOBAL CORPORATION LTD.下
        稱和建東公司）係被告公司所設立之紙公司（PAPER  COMPANY），專為被告
        公司提供文件來往通關及稅金處理等事宜，實際負責之公司為被告公司。且
        縱如被告公司所言，該和建東公司亦屬未經認許其成立之外國法人，則被告
        公司以其名義與原告公司為法律行為，亦應負連帶責任。
  、證據：提出訂貨單據、被告驗收確認貨品完畢之驗收單、船公司收受貨品之貨
　　　櫃收據、律師函、被告公司總經理郭志彰所給付之名片為證，並聲請訊問證人
　　　林欣瑩、郭志彰、黃育英、郭正儒。
乙、被告方面：
  壹、聲明：
    一、如主文第一項所示。
    二、如受不利判決，願供擔保請准免為假執行。
  貳、陳述：
    一、被告公司並非馬可理公司代理商，依法不負連帶責任：
      (一)系爭買賣契約係由和建東公司以買方馬可理公司代理人身分為馬可理公司與
        原告公司簽訂，系爭貨物則係直接由原告公司自香港經由馬可理公司指定之
        貨運承攬公司出口予馬可理公司，貨款之給付於買賣契約中亦明定由馬可理
        公司以Ｄ／Ｐ條款方式付款，且經原告公司同意簽認後，由馬可理公司匯入
        原告指定之託收銀行，未見被告公司以本人或代理人之身分為任何法律行為
        。至原告所呈原證一號訂單左上角除載明和建東企業有限公司（ASIA
        GLOBAL CORPORATION LTD.）外，其左下角買方代理人一欄亦係由和建東
        SARA AU為買方代理人，並為買方簽署，足証被告非為馬可理公司代理商。
        原告主張被告公司依民法總則施行法第十五條規定，應與馬可理公司連帶給
        付貨款，顯無理由。
      (二)系爭貨品檢驗証明文件，係由和建東公司所出具，買受人亦載明為馬可理公
        司，貨品之檢驗亦由和建東公司所授權之人員負責驗貨，與被告無涉，原告
        主張由被告負責驗貨云云，殊非事實。
      (三)被告僅受和建東公司委託代為處理其與原告公司間相關文件之往來，既非系
        爭買賣契約之當事人，亦未參與買賣契約要素等法律行為。民法總則施行法
        第十五條所謂行為人，係指以該外國法人名義與他人為負義務之法律行為者
        而言。被告公司自始未以馬可理公司名義與原告為本件買賣行為，且不負有
        買受人支付買賣價金及受領買賣標的物之義務，而單純之文件往來處理，亦
        與與他人為負義務之法律行為更屬有間，故無原告主張應適用民法總則施行
        法第十五條之規定負連帶責任之餘地。
    二、本件原告公司與馬可理公司間買賣貨物均以美金計價，姑不論原告請求被告
        依民法總則施行法第十五條規定請求被告就系爭買賣價金負連帶給付責任已
        無理由，其主張以新台幣給付之，與民法第二百零二條前段規定法更有未合
        。
    三、民法總則施行法第十五條規定「以其名義與他人為法律行為」應指該法人代
        表機關之行為而言。無論原告主張被告為馬可理公司之在台行為人或代理人
        已為被告所否認，抑或事實上乃和建東公司代理馬可理公司簽定系爭買賣契
        約，原告主張均無理由。
　　四、原證一號訂單除頁首表明ASIA GLOBAL CORPORATION LTD.和建東公司及其香
        港地址、聯絡電話，左下角買方代表一欄亦係由和建東公司總裁歐穎怡（
        SARA  AU）為買方簽署，並載明和建東公司香港現址，而原告又自承與馬可
        理公司已往來多年，且貨款亦均由馬可理公司直接給付原告，則就此契約文
        字內容，實難諉為不知。況該訂單末尾更明確記載「茲明白表示並同意由
        ASIA  GLOBAL在本合約中僅擔任買方之採購代理商，對於買方任何過失皆不
        對任何人負擔清償責任」等語，足証和建東公司為馬可理公司採購代理商早
        為原告所明知，且同意和建東公司就買賣契約不負任何賠償責任，故其提起
        本件訴訟主張被告係馬可理公司代理商應負連帶賠償責任云云，顯無理由。
        且縱認原告仍主張被告應負連帶賠償責任，惟民法總則施行法第十五條立法
        之旨主要在保護法律行為相對人，非屬強制規定，當事人尚非不得以契約排
        除之，是以系爭訂單既載明如前揭所示等語，即已明示排除民法總則施行法
        第十五條之適用，原告之主張亦無理由。
    五、被告既非馬可理公司之代理人，亦非和建東公司之代理人，在原告與馬可理
        公司所為賣買交易行為中，被告僅居於代為尋找國內廠商，促成買賣交易，
        並協助在場翻譯、處理文書之往來，因而獲取佣金報酬，至於買賣之標的、
        價格、數量、交貨期限、付款方式等，均由買賣雙方直接商定，被告實無從
        置喙。
　、證據：提出訂單中文譯本、和建東公司商業登記證、公司註冊證書、總裁歐穎
　　　怡名片為證。
    理    由
一、原告起訴主張：被告公司為未經認許之外國法人馬可理公司在台行為人，為馬可
    理公司向原告公司訂貨，並從馬可理公司處收取佣金。被告公司於八十九年四月
    七日為馬可理公司向原告公司訂購燈泡、燈串等貨品，總額共為美金三十五萬六
    千一百九十一元五角六分（新台幣一千二百三十六萬零七百八十五元），原告公
    司於八十九年七月二十四日依約將貨物交予被告公司驗收完畢，原告公司即將貨
    品交由馬可理公司所指定收貨之船公司完成交貨事宜，詎馬可理公司並未給付貨
    款，原告公司乃於九十年九月七日委請律師函知被告公司，請其依民法總則施行
    法第十五條之規定連帶給付貨款，被告公司仍未給付，為此提起本件訴訟，求為
    判決被告應給付原告公司美金三十五萬六千一百九十一元五角六分（新台幣一千
    二百三十六萬零七百八十五元）並加計自起訴狀繕本送達翌日起算之法定遲延利
    息等情。
二、被告則以：被告公司並非馬可理公司代理商，系爭買賣契約係由和建東公司以買
    方馬可理公司代理人身分與原告公司簽訂，系爭貨物亦由和建東公司授權人員負
    責驗貨，並由原告公司直接自香港經由馬可理公司指定之貨運承攬公司出口，貨
    款之給付於買賣契約中亦明定由馬可理公司以Ｄ／Ｐ條款方式付款，且經原告公
    司同意簽認後，由馬可理公司匯入原告指定之託收銀行，被告公司未以本人或代
    理人之身分為任何法律行為，既非馬可理公司之代理人，亦非和建東公司之代理
    人，在系爭賣買行為中，被告僅居於代為尋找國內廠商，促成買賣交易，並協助
    在場翻譯、處理文書之往來，因而獲取佣金報酬，買賣標的及條件均由買賣雙方
    直接商定，自無須依民法總則施行法第十五條規定負連帶責任。其次，該條所謂
    「以其名義與他人為法律行為」應指該法人代表機關之行為而言，無論原告主張
    被告為馬可理公司在台行為人或代理人，抑或事實上乃和建東公司代理馬可理公
    司簽定系爭買賣契約，原告主張均無理由。再者，原證一號訂單末尾已明確記載
    「茲明白表示並同意由ASIA GLOBAL在本合約中僅擔任買方之採購代理商，對於
    買方任何過失皆不對任何人負擔清償責任」等語，足証和建東公司為馬可理公司
    採購代理商早為原告所明知，且同意排除民法總則施行法第十五條之適用，原告
    之主張亦無理由。又原告公司與馬可理公司間買賣貨物均以美金計價，姑不論原
    告請求被告依民法總則施行法第十五條規定請求被告就系爭買賣價金負連帶給付
    責任已無理由，其主張以新台幣給付之，亦有違民法第二百零二條前段規定等語
    ，資為抗辯。
三、原告主張未經認許之外國法人馬可理公司於八十九年四月七日向原告公司訂購燈
    泡、燈串等貨品，總額共為美金三十五萬六千一百九十一元五角六分，原告公司
    於貨品驗收完畢後交由馬可理公司指定收貨之船公司完成交貨，詎馬可理公司並
    未給付貨款等事實，業據提出訂貨單據、驗收單、船公司收受貨品之貨櫃收據為
    證，復為被告所不爭執，自堪信為真實。
四、原告另主張被告公司為外國法人馬可理公司之在台行為人，應與馬可理公司連帶
    負責，固據提出訂貨單據、驗收單為證，然為被告所否認，並以前揭情詞置辯，
    是本件爭執之點首在被告公司是否以馬可理公司名義與原告公司為法律行為？
  (一)按未經認許其成立之外國法人，以其名義與他人為法律行為者，其行為人就該法
    律行為，應與該外國法人負連帶責任，固為民法總則施行法第十五條所規定。但
    所謂行為人係指以該外國法人之名義與他人為負義務之法律行為者而言，該外國
    法人之董事，僅列名於營業廣告，而未以該外國法人之名義與他人為負義務之法
    律行為者，非同條所稱之行為人。最高法院二十六年上字第六二二號判例可資參
    照。
  (二)查本件被告已否認原告提出之訂單及驗收單為其所簽署，自應由原告就被告有代
    馬可理公司向原告訂購系爭貨物負舉證之責。次查，系爭訂單左上角公司抬頭係
    載稱「ASIA GLOBAL CORPORATION LTD.」，該公司為在香港註冊之「和建東公司
    」，公司負責人為歐穎怡，有被告提出之和建東公司商業登記證、公司註冊證書
    、總裁歐穎怡名片為證，而被告公司英文名稱為「ASIA GLOBAL ENTERPRISES,
    LTD.」，與和建東公司名稱並不相同。系爭訂單中間上方雖載有「ASIA GLOBAL
    ENTERPRISES, LTD.」等字眼，惟並非在抬頭位置，且被告已否認該訂單為其簽
    署，尚難以系爭訂單除和建東公司英文名稱外尚印有被告公司英文名稱，即認係
    被告代為訂購系爭貨物。次查，原告提出之驗收單右上角公司抬頭及末頁簽署欄
    均載有「ASIA GLOBAL CORPORATION LTD.」等字眼，顯為和建東公司所出具，原
    告主張系爭貨物係由被告公司驗收，尚非可採，被告辯稱系爭貨品檢驗証明文件
    係由和建東公司所出具，洵屬有據。
  (三)第查，證人即被告公司總經理郭志彰證稱：和建東公司帶客人來臺灣，伊負責招
    待還幫客人找廠商，客人與廠商洽談時，被告公司負責翻譯及紀錄。伊曾在被告
    公司與馬可理公司的二位美國人及和建東公司的歐穎怡、原告公司郭正儒開過會
    ，本件訂單是由馬可理公司的ＰＭ先生及ＪＤＣ先生與原告公司郭正儒談。證人
    即被告公司員工林欣瑩亦證稱：馬可理公司來時，伊負責與廠商即原告公司接洽
    ，他們在談時，伊負責翻譯及紀錄，洽談人員有原告公司郭正儒、高先生，馬可
    理公司派二位來，都是美國人，一個名字縮寫ＪＤＣ、一個是ＰＭ，另外還有全
    旺公司總經理郭志彰，以及和建東公司歐穎怡。貨物品名及數量、單價由二位美
    國人及郭正儒決定，美國人離開時，會將品名、數量告訴伊，並交予他們所寫的
    手稿。面談結束後，馬可理公司會告訴伊所定貨品及數量，伊就與廠商聯絡安排
    出貨事宜。在出貨之前如有問題，伊會再聯絡。馬可理公司要的數量伊有傳真予
    原告公司。訂單從香港和建東公司寄予被告公司，如何製作伊不知道。和建東公
    司寄來的訂單與美國人手稿大致相同。但美國人來之後與正式訂單，會有一段時
    間，之後他們可能會修正，故可能會有不同（均見九十年十二月十九日言詞辯論
    筆錄），可見系爭買賣內容係由馬可理公司代表與原告公司人員磋商，被告公司
    僅負責聯絡、翻譯及整理文件等工件，為媒介或意思傳達機關，並未以馬可理公
    司名義為法律行為。至證人原告公司業務黃育英雖證稱：本件訂單是被告下與原
    告的，沒有其他公司介入云云，惟其自承本件訂單是老闆去被告公司洽談，伊並
    未參與，所證即難採為有利於原告之證據。況證人黃育英亦證稱：馬可理公司與
    原告公司是ＤＰ付款，原告將文件送到第一銀行東門分行託收即可付款，第一銀
    行東門分行是原告公司往來的銀行，馬可理公司收到文件後，就會付款，款項就
    會撥到第一銀行東門分行原告公司的帳戶等語（同前揭筆錄），足見付款行為亦
    與被告無涉，難謂被告公司有以馬可理公司名義為何法律行為。
  (四)復查，證人即原告公司總經理郭正儒雖證稱：被告就本件定單先洽談規格、價錢
    ，等訂單敲定後，就安排出貨日期，幫忙催貨，被告在廣州有個辦事處，會派廣
    州的人去驗貨，被告就會出個驗貨報告與客人，沒有問題的話就付錢。然查，證
    人所證與證人郭志彰、林欣瑩上開所證已有所不同，已非無疑；證人郭正儒又證
    稱：發訂單之前曾在全旺會議室與被告公司郭志彰、林欣瑩、馬可理公司買者與
    經理（均外國人）及原告公司翁廷鴻一起洽談，當時談到產品名稱、規格，要原
    告公司報價，當時沒有談到數量，等價格確定後，才會談到數量，是透過林欣瑩
    翻譯、溝通（見九十一年五月二十二日言詞辯論筆錄），堪認就系爭貨物之買賣
    條件，原告公司曾與買方馬可理公司當面洽談，並非由被告代理馬可理公司與原
    告決定買賣之條件。至證人郭正儒另證稱係被告付錢或國外客戶付錢伊不是很清
    楚，伊沒有看過原告提出訂單，以證人身居被告公司總經理之重任，所證顯與常
    情有違，其證言尚難遽信。
五、綜上所述，原告主張被告為未經認許之外國法人馬可理公司之在台行為人，為馬
    可理公司向原告公司訂購系爭貨物，為不足採，被告抗辯應為可信。從而，原告
    主張被告依民法總則施行法第十五條應與馬可理公司負連帶責任，請求被告給付
    美金三十五萬六千一百九十一元五角六分（新台幣一千二百三十六萬零七百八十
    五元）並加計自起訴狀繕本送達翌日起算之法定遲延利息，即有未合，不應准許
    ；原告之訴既經駁回，其假執行之聲請即失所依據，應併予駁回。
六、又本件事證已臻明確，兩造其餘攻擊防禦方法，於本判決結果不生影響，爰不一
    一論述，併此敘明。
據上論結：原告之訴為無理由，依民事訴訟法第七十八條，判決如主文。
中　　　華　　　民　　　國　　九十一　　年　　　六　　　月　　二十八　　日
        　　　　　　                    民事第四庭法      官  劉又菁
右為正本係照原本作成
如對本判決上訴，須於判決送達後廿日內向本院提出上訴狀
中　　　華　　　民　　　國　　九十一　　年　　　六　　　月　　二十八　　日
　　　　　　　　　　　　　　　　　　　　　　　　　法院書記官　黃瓊滿
